最高法院刑事判決　　　　　　一○○年度台上字第一二九八號
上　訴　人　黃顯智
　　　　　　賴世宗
上 列一 人
選任辯護人　萬維堯律師
上列上訴人等因違反毒品危害防制條例案件，不服台灣高等法院
高雄分院中華民國九十九年十二月九日第二審判決（九十九年度
上訴字第一三五九號，起訴案號：台灣高雄地方法院檢察署九十
八年度偵字第二九三０四號），提起上訴，本院判決如下：
    主  文
上訴駁回。
    理  由
按刑事訴訟法第三百七十七條規定，上訴於第三審法院，非以判
決違背法令為理由，不得為之。是提起第三審上訴，應以原判決
違背法令為理由，係屬法定要件。如果上訴理由書狀並未依據卷
內訴訟資料，具體指摘原判決不適用何種法則或如何適用不當，
或所指摘原判決違法情事，顯與法律規定得為第三審上訴理由之
違法情形，不相適合時，均應認其上訴為違背法律上之程式，予
以駁回。本件上訴人黃顯智上訴意旨略稱：(一)、原判決雖依證人
黃莊珵、蔡振男、黃四郎於偵查中之證詞，及原判決附表二所示
之通訊監察譯文，為論罪之依據。惟通訊監察譯文是否有證據能
力，已有可疑；而觀之上開通訊監察譯文之內容，證人是否係要
購買毒品，交易有無成功，毒品種類為何？均無從得知，如何能
以之為證據。又證人黃莊珵於原審時明知黃顯智已自白犯行，仍
證稱：該次交易，因黃顯智攜帶之毒品有誤而作罷，在警詢、偵
查中所以指認黃顯智、賴世宗，係因警方誘導所致等語，足見黃
莊珵於原審所證，可信性極高，另共同被告賴世宗亦曾當庭聲請
傳喚員警與黃莊珵對質，但原審就此部分卻未予以釐清。而蔡振
男若確有向黃顯智購買毒品，按常理應有吸毒之習慣，何以蔡振
男之驗尿報告中未有毒品反應；況蔡振男患有中度精神障礙，供
述前後不一，且是否與黃莊珵相同，曾受警方之誘導，方於警詢
時指認黃顯智販毒；再依原判決附表二編號一所載之通訊監察譯
文，足見蔡振男係要歸還新台幣（下同）五百元，並非要購買毒
品，且蔡振男於原審亦證述未向黃顯智購買毒品，而是要返還黃
顯智之借款等情，核與通訊監察譯文所載相符，至原判決附表二
編號二所載之通訊監察譯文，即係蔡振男要向黃顯智無償索取毒
品，亦與販賣無關。另黃四郎於警詢及偵查中雖證述係向黃顯智
購買毒品，惟黃莊珵既係受警方誘導才指認黃顯智，不免令人懷
疑黃四郎之證詞亦不具任意性；況黃四郎自第一審起即未曾出庭
應訊，其於審判外之陳述應無證據能力；黃顯智於第一審時就證
人黃四郎之證述雖表示無意見，然當時係因不知黃莊珵有遭違法
取供之情形。原審就上開疑點，未予調查、釐清，遽採上開證人
於偵查中有瑕疵之證詞，遽行判決，自有違背證據法則併調查未
盡之違法。而黃莊珵於原審所證若屬實，黃顯智此部分所為，應
係販賣第一級毒品未遂，原判決論以既遂，亦有適用法則不當之
違法。(二)、黃顯智於警詢、偵查時係因毒癮發作而為自白，其自
白顯不具任意性。縱認黃顯智曾自白犯行，亦應調查其他必要之
證據，豈可以該自白為論罪之唯一證據。又原審雖依黃顯智之聲
請，勘驗警詢、偵查之錄影光碟，以確認黃顯智自白時有無意識
模糊之情形，然勘驗當時黃顯智及辯護人均未在場，嗣於勘驗完
畢後，法官亦未詢問上訴人有無意見，上開訴訟程序亦有違反刑
事訴訟法第一百六十三條之規定，實與未調查無異。再者，黃顯
智曾於高雄市政府警察局刑警大隊詢問時供出毒品上游，於原審
亦請求法院調查有無符合毒品危害防制條例第十七條第一項減刑
之規定，原審並未為調查，亦有審理未盡併理由不備之違法。(三)
、檢察官係起訴黃顯智與賴世宗共同販賣毒品予黃四郎，而檢察
官雖於第一審時口頭撤回賴世宗被訴部分，然並未提出撤回書及
明理由，即與未撤回起訴無異。原判決就賴世宗部分未予審理
，且就此部分亦未查明黃顯智究係個人或與賴世宗共同犯罪，黃
顯智與黃四郎是否僅係金錢借貸關係？亦有刑事訴訟法第三百七
十九條第十二款當然違背法令及調查未盡之情形。又證人梁瓊文
所述一再反覆、前後不一，均屬不實之證詞，原判決逕以採用，
亦有違誤等語。上訴人賴世宗上訴意旨略稱：(一)、原判決雖採用
黃顯智於偵查中供稱曾免費提供海洛因、甲基安非他命予賴世宗
施用等語，而認定賴世宗有共同意圖營利販賣毒品之犯行。然依
卷內通訊監察譯文所示，賴世宗曾多次向黃顯智購買毒品，且賴
世宗亦迭稱其所施用之毒品係自行購買；況依原審勘驗筆錄所載
，黃顯智上開於偵查中所供係處於精神極差之狀況，是其所供是
否真實，即非無疑。又依原判決所認定之事實及原判決附表二編
號一、二、四所載之通訊監查譯文均無賴世宗之聲音，且黃顯智
於警詢及偵訊時亦否認有命賴世宗送毒品予蔡振男或黃莊珵，倘
賴世宗主觀之犯意，僅係受黃顯智之託，代為交付毒品，既對黃
顯智與對方談話之內容全然不知，且未收受金錢之情況下，何以
認定賴世宗有基於共同意圖營利而販賣毒品之目的？原判決未依
卷內資料審認賴世宗有無營利之意圖，徒以黃顯智上開所供，及
自行臆測賴世宗與黃顯智關係密切，率認賴世宗應知黃顯智有販
賣海洛因之犯行，自有調查未盡及違背證據法則之疏誤。再者，
原判決理由欄援引黃顯智於警詢之供述，明黃顯智販賣毒品約
獲利二至三萬元，乃主文欄卻記載賴世宗販毒所得為一千六百元
，前後認定互相矛盾，難謂無理由矛盾之違法。(二)、蔡振男於第
一審係持精障之殘障手冊應訊，於庭訊時已顯示證詞有諸多矛盾
，反覆不一，且不合證據法則與經驗法則，由此亦可推認蔡振男
於偵查中之證詞並不足採；另黃莊珵於原審時亦證稱並不認識賴
世宗。就上開有利於賴世宗之事證，原判決未予採納，並未說明
理由，遽採信蔡振男、黃莊珵於偵查中矛盾不實之證述，亦有違
背證據法則。(三)、賴世宗於第一審時雖自白犯罪，惟其自白內容
諸多與事證不符，且自白係肇因於賴世宗於偵查中否認犯行，檢
察官於起訴時，遂對上訴人求處無期徒刑，造成賴世宗至為恐懼
，加上為求交保所致。原判決未調查其他必要之證據，以該自白
作為認定犯行之唯一證據，亦有違誤等語。
惟查證據之取捨、證據證明力之判斷，以及事實有無之認定，屬
事實審法院之職權，苟其取捨判斷與認定，並不違背論理法則及
經驗法則，即不容任意指為違法，而執為適法之第三審上訴理由
。本件原判決認定黃顯智、賴世宗有其事實欄所載犯行，係依憑
黃顯智於偵查（指民國九十九年一月十四日）、第一審與原審之
自白，賴世宗於第一審之自白，證人蔡振男、黃莊珵、黃四郎於
偵查之自白，以及卷附通訊監察書、原判決附表二所載之通訊監
察譯文、賴世宗之高雄市立凱旋醫院濫用藥物尿液檢驗報告，暨
扣案黃顯智所有之0000000000號行動電話（含ＳＩＭ
卡一張）等證據資料，予以綜合判斷，認黃顯智、賴世宗犯行堪
以認定。並指駁、說明賴世宗否認犯罪，辯稱：伊雖曾於九十八
年六月十一日為黃顯智送交物品予蔡振男，但不知該物品為第一
級毒品海洛因，伊並無為黃顯智送交物品予蔡振男或黃莊珵，而
伊於第一審時自白犯行，係為求交保云云，為卸責飾詞，並無足
取；蔡振男、黃莊珵於原審時改稱：未向黃顯智購買海洛因，賴
世宗亦未代黃顯智送交海洛因或收錢云云，應係迴護之詞，不足
憑採；黃顯智、賴世宗販賣第一級毒品海洛因何以有營利之意圖
等由甚詳。又以核黃顯智、賴世宗所為，均係犯毒品危害防制條
例第四條第一項之販賣第一級毒品罪（黃顯智犯四罪、賴世宗犯
三罪），均依刑法第四十七條第一項累犯之規定加重其刑（本刑
為死刑、無期徒刑部分不得加重），就黃顯智部分，依毒品危害
防制條例第十七條第二項規定減輕其刑，就賴世宗部分，依刑法
第五十九條規定酌減其刑後，於法定刑度內各量處其刑，並定其
應執行刑（黃顯智應執行有期徒刑二十年、賴世宗應執行有期徒
刑十九年）。已詳其所憑證據及認定之理由，所為論斷均有卷
存證據資料可資覆按。上訴意旨雖指摘原判決違法，然按：(一)、
供述證據前後，雖稍有參差或互相矛盾，事實審法院非不可本於
經驗法則及論理法則斟酌其他證據作合理之比較定其取捨，從而
供述證據之一部認為真實者予以採取，亦非證據法則所不許。原
判決綜合上開卷證資料，採納蔡振男、黃莊珵於偵查中之證詞，
而認定黃顯智、賴世宗有原判決事實欄一該部分所載共同販賣第
一級毒品海洛因犯行，而不採蔡振男、黃莊珵於原審之證詞等情
，已說明本於調查所得心證，分別定其取捨而為事實判斷之理由
。核無違背經驗法則及論理法則，自屬原審採證認事之適法職權
行使，不容任意指摘為違法。上訴意旨置原判決明白論斷於不顧
，猶執前詞漫指原判決違背證據法則、調查未盡或理由矛盾及僅
以黃顯智、賴世宗之自白為犯罪之唯一證據云云，自非適法之第
三審上訴理由。又賴世宗於九十九年一月二十九日在第一審時原
係否認犯罪，至九十九年三月十日第一審行準備程序時始坦承犯
行，其第一審辯護人並陳稱：賴世宗先前雖均否認販賣毒品，然
經辯護人告知法律要件後，賴世宗今日已坦承有販賣毒品之行為
等語，且第一審亦未因此諭命具保，惟賴世宗於九十九年六月十
日在第一審審理時仍坦承犯行等情，亦有各該訊問筆錄、審判筆
錄在卷可查，自無賴世宗上訴意旨所指稱係因檢察官求處無期徒
刑及為求交保始自白之情形。(二)、審判期日應調查之證據，係指
與待證事實有重要關係，在客觀上顯有調查必要性之證據而言，
故其範圍並非漫無限制，必其證據與判斷待證事實之有無，具有
關聯性，得據以推翻原判決所確認之事實，而為不同之認定，若
僅係枝節性問題，或所欲證明之事項已臻明瞭，而當事人聲請調
查之證據，僅在延滯訴訟，甚或就同一證據再度聲請調查，自均
欠缺其調查之必要性。又傳聞法則之重要理論依據，在於該傳聞
證據未經當事人之詰問予以核實，故予排斥。惟若當事人放棄對
原供述人之詰問權，於審判程序表明同意該傳聞證據可作為證據
，或知屬傳聞不得為證據，仍未於言詞辯論終結前聲明異議，而
與放棄對原供述人之詰問權受同一評價等情形，本諸當事人對傳
聞證據有處分權之原則，乃例外於法院審酌結果，認為該傳聞證
據有違法取得或可信度明顯過低等情形而欠缺適當性，始認無證
據能力。黃四郎於偵查中所為之陳述，黃顯智及其辯護人於原審
行準備程序時均表示無意見，同意作為證據，且未聲請詰問黃四
郎等情，有該準備程序筆錄及刑事準備書狀在卷可按。而黃顯智
確有販賣第一級毒品海洛因予黃四郎，原判決已於事實欄記載甚
詳，並於理由欄明白論斷，此部分事證已臻明確，原審未再傳訊
黃四郎，核無侵害黃顯智之詰問權，亦無調查未盡之違法。黃顯
智上訴意旨空言指摘黃四郎於偵查中之陳述可能不具任意性，應
無證據能力云云，亦非合法上訴第三審之理由。(三)、黃顯智經警
於九十八年九月三十日查獲後，甫於翌日（十月一日）所製作之
警詢、偵查筆錄，經原審勘驗結果，黃顯智於員警詢問及檢察官
訊問時，確有出現毒癮發作所呈現精神不振、睡眼惺忪、呵欠連
連之情狀，有原審之勘驗筆錄附卷可查。黃顯智該日之警詢、偵
訊筆錄是否意識清楚而能為完全之陳述，似非無疑。原判決未說
明黃顯智該日之警詢、偵查筆錄何以足堪採為證據，即援引為黃
顯智、賴世宗之論罪基礎，雖有微疵，惟除去此部分，仍有上開
其他證據資料足以證明黃顯智、賴世宗有本案罪行，於判決本旨
不生影響。又原判決理由欄說明黃顯智於警詢已陳明其販賣毒品
有獲利二、三萬元，均用以清償債務等語，雖與原判決認定本案
黃顯智販賣毒品所得僅為二千一百元，不相適合。然原判決理由
欄已併闡明政府查禁毒品森嚴，且販賣第一級毒品海洛因之罪責
重大，衡諸常情，倘非有利可圖，絕無平白甘冒重大刑責之風險
而販賣第一級毒品海洛因之理等由，故除去黃顯智上開於警詢、
偵查中所為之陳述，亦不足以影響原判決認定黃顯智、賴世宗主
觀上有營利之意圖而犯本案罪行。上訴意旨執此無關之枝節指摘
原判決違法，亦非合法之上訴理由。(四)、本案並未因黃顯智供述
毒品之來源，而查獲其他正犯或共犯等情，有卷附高雄市政府警
察局刑事警察大隊九十九年九月十三日高市警刑大偵十六字第０
九九００００二七五二三號函可佐。黃顯智上訴意旨指稱原判決
未予調查，顯非依據卷內資料而為指摘。又原判決並未引用蔡振
男、黃莊珵、黃四郎之警詢筆錄及梁瓊文之證詞，作為黃顯智犯
罪之證據；另原判決附表二所示之通訊監察譯文何以具有證據能
力，亦據原判決於理由欄闡述甚詳；至賴世宗涉嫌與黃顯智共同
販賣第一級毒品予黃四郎部分，原審是否漏未審理，核與黃顯智
是否構成犯罪無關。黃顯智上訴意旨以其三人之警詢筆錄及梁瓊
文之證詞，不足憑採，通訊監察譯文何以有證據能力及原判決有
無漏判云云，指摘原判決違法，自屬無據。再者，蔡振男於九十
八年十月二十四日經警採尿送驗結果，雖未檢出毒品之陽性反應
，有蔡振男之尿液檢驗報告可按，然此距蔡振男最後一次向黃顯
智購買海洛因時已逾四月，超過尿液可以排出毒品之反應時間甚
久，自無從作為有利於黃顯智、賴世宗之認定。(五)、其他上訴意
旨，均係就原審已調查及依憑卷證資料所為證據取捨及事實判斷
職權之合法行使，以及原判決已論列說明之事項，依憑己見，任
意指為違法，並重為事實之爭執，否認犯罪，殊與法律規定得為
第三審上訴理由之違法情形不相適合。衡以前開說明，其上訴為
違背法律上之程式，應予駁回。
據上論結，應依刑事訴訟法第三百九十五條前段，判決如主文。
中    華    民    國  一○○  年    三    月   十七   日
                      最高法院刑事第十一庭
                          審判長法官  賴  忠  星  
                                法官  呂  丹  玉  
                                法官  吳      燦  
                                法官  蔡  名  曜  
                                法官  葉  麗  霞  
本件正本證明與原本無異
                                      書  記  官  
中    華    民    國  一○○  年    三    月  二十二  日
                                                      Q